臺灣高等法院臺南分院刑事判決　　　　　九十二年度重上更(七)字第五三三號　Ｇ
　　　上　訴　人　臺灣臺南地方法院檢察署
　　　上　訴　人
　　　即　被　告　甲　○　○
　　　選任辯護人　李　孟　哲
右上訴人等因被告殺人案件，不服臺灣臺南地方法院八十三年度重訴字第二０號中華
民國八十四年二月二十八日第一審判決（起訴案號：臺灣臺南地方法院檢察署八十一
年度偵字第四九四七號），提起上訴，經判決後，由最高法院第七次發回更審，本院
判決如左：
      主      文
上訴駁回。
      事      實
一、甲○○與林文玲自八十年四月間起在臺南市租屋同居，迨至八十一年二月間，遷
    居於臺南市○○街一０二號四樓之四，其間二人即因生活細節發生爭執，相處不
    睦，嗣甲○○於八十一年四月二日凌晨一時許，自外飲酒返回上開住處（斯時其
    意識仍屬清醒，未因飲酒而達精神耗弱狀態），見林女尚未返回心生不滿，及至
    凌晨二時至四時間，林文玲返回上開住處，二人復發生口角爭執，甲○○意萌殺
    人之犯意，以手扼壓林文玲之頸部，致林文玲窒息死亡（臺灣臺南地方法院檢察
    署檢察官率同法醫師相驗屍體推定死亡時間為八十四年四月二日上午五時許死亡
    ），甲○○圖脫免刑責，乃以透明膠布貼封於林文玲口部，並以布條環套林文玲
    頸部，再將之懸掛於上開處所屋內裝潢之橫樑上，企圖以林文玲係上吊自縊死亡
    掩飾其犯行，嗣甲○○再於同日上午九時四十五分許，佯以林文玲係自縊死亡而
    向警方報案。
二、案經臺灣臺南地方法院檢察署檢察官相驗屍體後自動檢舉偵查起訴。
      理      由
一、訊之上訴人即被告甲○○矢口否認有殺人犯行，辯稱：伊於八十一年四月一日參
    加友人喜宴至翌日凌晨一時許返回上開租住處時，林文玲尚未歸來，伊即行就寢
    ，至翌日上午九時醒來，始發現林文玲已自縊死亡，伊下樓請大樓管理員報警，
    惟管理員要伊自行報案，伊即向警方報案云云。
二、經查：
  (一)被告甲○○與林文玲自八十年四月間起在臺南市租屋同居，迨至八十一年二月間
    ，遷居於臺南市○○街一０二號四樓之四，案發後經警詢問，供稱：大約半個月
    前，因工作應酬關係，較沒空作陪，嘴後就較少說話，而被害人前在中華路溫
    內莎ＫＴＶ工作，已離職近一個月，離職後歇息在家（詳相驗卷第四、九頁），
    足證案發前被告與被害人間，確曾發生爭執，而當時被害人已無業在家歇息，被
    告參加友人喜宴卻未帶其參加，益徵二人感情不睦，被告自八十一年四月一日下
    午七時起喝喜酒至九時回來，再出去喝酒至翌日凌晨一時許返回上開租住處，被
    害人林文玲尚未歸來，亦經被告陳明在卷，是被告與被害人因生活細節發生爭執
    ，相處不睦，洵堪認定。又被告甲○○自承其於案發當日飲酒至凌晨返回住處時
    ，被害人林文玲尚未歸來，伊睡著後不知林文玲何時回來，待伊上午九時許醒來
    ，即發現林文玲已上吊在住處之橫樑云云。惟被告於警訊時供稱當日晚上伊尚可
    自行駕車送其友人機文正返家，再自行開車返回住處等語，此亦經證人機文正證
    述屬實（詳偵字第四九四七號偵查卷第十五頁背面），可見被告尚無酒醉不省人
    事之情形，則以被害人屍體懸掛處距被告睡覺之床舖僅三至四公尺遠，其間又無
    任何障礙物阻隔，被害人果真有意自殺，豈有不將內心怨氣發洩之理，縱使不宣
    洩心中怨氣，於自縊身亡時，手抓頸部受傷，且踢翻圓矮凳，死前仍有一番掙扎
    ，依被害人陳屍之處與被告睡覺床鋪所在之空間及距離，被告豈有毫無知覺之理
    。又被害人死後解剖，證實其胃中有食物尚未完全消化，且其陰道內有不屬於同
    居人（即被告）之精液，足認被害人於案發前仍能正常進食，並有性行為，顯難
    判定其有自殺傾向，參以當晚被害人係自外返家不吵不而吊頸死亡，如其係上
    吊自殺揆之常理，應屬計劃周詳而上吊，則又何以未留遺書？且既用膠布貼口，
    何以不備妥繩索？而係用二條布帶連結，上是白色布帶懸掛於四角橫樑（不打結
    ），在下面打結（成為布條圈），再用另一條黑色布帶穿過白色布條圈，在下面
    打結，然後將頸吊掛。又卷附被害人懸吊照片以觀，被害人死前並未穿鞋（參見
    本院更四卷第七二頁反面上），核與一般自殺者穿著整齊情形不合，被害人是否
    自殺身亡，則不能無疑。
  (二)被害人林文玲於八十一年四月二日凌晨，在臺南市○○街一０二號四樓之四，吊
    頸死亡，經被告甲○○於同日上午九時四十五分許報警處理。被害人屍體經相驗
    及解剖結果呈現：（一）頸部皮膚有生前外傷，切開時有皮下出血３—４ｍｍ深
    入肌層，且處處境界分明，顯示死者右上及中上頸部有多處指甲痕，此非繩索所
    造成之擦傷，頗符合生前指甲痕為扼殺或絞殺命案時所常見之現象。（二）死者
    左手腕屈側有三×一‧五公分之散條狀外傷，以其傷痕觀之並非自殺時之切痕，
    且如生前外傷必有流血，但現場查無血跡，不無死後綁傷之可能。（三）死者
    屍斑均未出現在下肢、而出現在上身，顯係死後始行懸掛上去等情，業經臺灣臺
    南地方法院檢察署檢察官督同法醫師相驗明確，並經臺灣高等法院檢察署法醫中
    心（下稱法醫中心）明確認為被害人林文玲確係遭受頸部扼壓致死屬實，有相驗
    屍體證明書、驗斷書、勘驗筆錄、解剖紀錄及法醫中心上開鑑定書附卷可稽（詳
    偵字第四九四七號偵查卷第八五至第九二頁）、錄影帶（現場及解剖錄影帶）二
    捲及解剖相片三十一幀在卷可憑（詳偵字第四九四七號偵查卷第七十至八四頁）
    。復經鑑定證人即本案相驗屍體法醫師江啟遠於偵查及本院前審到庭證稱：被害
    人若係自行上吊，只會有單純索溝，但被害人頸部索溝並不單純，且有外傷及壓
    紋，應可以斷定被害人是死後再吊上去，臺灣高等法院檢察署法醫中心之鑑定，
    認死者係遭頸部扼壓致死是正確等語（詳偵字第四九四七號偵查卷第一三九頁背
    面、本院上訴卷第八三頁背面）。
  (三)被害人林文玲陳屍現場拍攝之錄影帶及照片，經送法醫中心鑑定結果，認為：（
    一）屍體懸掛時其左右腳尖著地。死者口部以長而寬之透明膠布貼封著，完好無
    絲毫脫落跡象。（二）所有繩索係由二條布連結而成，上面是白色布條，懸掛於
    四角橫樑（不打結）在下面打結（成為布條圈），再由另一條黑色布條穿過白色
    布條圈，在下面打結，然後將死者頸部掛上。（三）屍體之前方，有一倒立矮圓
    凳子（約一尺高），四腳朝上，成正方形，四角之對角線正向屍體，此位置乃上
    吊後始踢倒矮圓凳子所最不易翻滾之方位，現場屍體右方另有一折摺式有靠背之
    圓凳子，正符合投布條於樑柱之高度，亦符合抱屍體懸掛於布條圈之良好位置，
    有該中心八十一年度高檢醫鑑字第一一五號鑑定書一份在卷可稽（詳偵字第四九
    四七號偵查卷第八九頁）。則依上開錄影帶及照片所呈現之內容觀之，被害人死
    亡時口部尚以長而寬之透明膠布貼封且完好無絲毫脫落之現象，倘被害人係自縊
    身亡，何須多此一舉自行以透明膠布貼封其口部，此不惟與常情相違。又被害人
    死亡時所貼透明膠布查無可供比對之指紋，顯然曾被擦拭，當可排除係被害人自
    行將之黏貼其口部之可能，是被害人之口部顯係遭他人以透明膠布貼封無疑。又
    被害人當時雙腳尖既可著地，當其站在前揭約一尺高之矮圓凳子上時，被害人頸
    部已高於黑色布條圈子上方約一尺處，然其並未將黑色布條縮短打結以懸掛頸部
    ，則以現場情形推論，如被害人欲上吊自縊，其必待離開該矮圓凳子，再藉自體
    落下約一尺高度後，由該黑色布條承接其頸部懸掛而生自縊之結果，則此一自縊
    方式，實屬殊難想像；再者，上開矮圓凳子係倒立在屍體前方，而該四角之對角
    線正向被害人屍體，此為一般自縊者自縊後踢倒矮圓凳子所最不易翻滾之方位，
    是被害人應非先站立在矮圓凳子上，始自行踢開矮圓凳子後自縊。準此，以當時
    被害人站立之高度，根本無法將其頸部懸掛在該布條圈內，再行打結自縊，再參
    以現場屍體右方另有一折摺式有靠背之圓凳子，正符合投布條於棟樑之高度，亦
    符合抱屍體懸掛於布條圈之良好位置之情以觀，則被害人係死後始遭人懸掛於現
    場之情，已堪認定。
  (四)被害人死亡原因，法醫中心八十六年一月六日檢仁醫字第一０五號函示意旨稱：
    「指甲痕之形成有二種情形，一為兇手之扼頸痕，其指甲痕通常不明顯，因兇手
    必小心翼翼地，隱蔽其罪行之故。另一種情形是被索扼頸人（即被害人）由於頸
    部受扼或絞壓不能呼吸掙扎解脫，由其（指被害人）手指所造成，因其掙扎係為
    生存而拼命者，是不顧一切，其指甲痕非常明顯。被害人右頸之指甲痕很深，必
    為被害人自己所造成」等語（詳本院更一審卷第七五頁），而認被害人並非遭人
    扼殺死亡一節，此與法醫中心前開八十一年度高檢醫鑑字第一一五號鑑定意見，
    固有前後不一之情形，然經本院前審再函請法務部法醫研究所解釋，經函覆稱：
    「如有上吊嫌疑時，索痕外有外傷，如指甲痕時，多為死者生前遭受外力為反抗
    頸部受絞壓或扼壓時，所作反抗之確證，幾可確定他殺。當然還須參考其他事證
    為宜」，有法醫中心八十九年六月二日法醫所八九理字第０九五五號函在卷可按
    （詳本院更三審卷第三二頁）。此顯已修正法醫中心八十六年一月六日檢仁醫字
    第一０五號函示意旨，而與法醫中心八十一年度高檢醫鑑字第一一五號鑑定意見
    ，同認被害人頸部之指甲痕係因外力扼住頸部所造成，係屬他殺無疑；再經本院
    前審向法務部法醫研究所函詢，被害人頸部留存之指甲痕有無可能係被害人上吊
    後，因呼吸困難，自行以右手摳扯限於頸部肌肉之繩索所造成，經函覆指明：「
    通常上吊嫌疑時，索痕外，很少有其他外傷。故法醫學上常稱縊頸部之指甲痕為
    抵抗痕，與外力（他為）有重大關連性」，有該所八十九年十二月十九日八九理
    字第二二九一號函在卷可按（詳本院更四審卷第三八頁），此仍係同認被害人頸
    部之指甲痕乃因外力扼住頸部所造成，被害人係遭扼壓窒息死亡，絕非自縊身亡
    ；參以，本院針對被害人之死亡原因，即頸部之指甲痕有無可能係因吊頸環套上
    之塑膠質環扣所造成之情，再度函詢法醫研究所，經該所函覆本院稱：「通常自
    縊時，除索痕外，很少有其他外傷（兇手行兇時，小心翼翼地不留外傷，自縊失
    去意識時仍可能有掙脫之小動作，但均無意識下，只有比手之小動作，不可能產
    生頸部外傷）。因此法醫學上認為「如頸部有指甲痕時，認為有抵抗痕，認為他
    殺無疑，這些指甲痕與送鑑繩索無關」，有該所九十一年一月十八日法醫理字第
    ０九一００００一八八號函附卷可參（詳本院更五審卷第六五、六六頁），此已
    明確指出被害人頸部之指甲痕並非被害人自行摳扯，亦與吊頸繩索無關，乃係因
    外力所造成，而再度確認被害人係遭扼殺無誤。
  (五)另本院上訴審於勘驗錄影帶時，發現被害人屍體仍有滴尿情形（詳本院上訴卷第
    七八頁）。此經本院前審向法醫研究所函詢被害人屍體於解下前，身體仍呈吊頸
    狀態而有滴尿情形，與自殺或他殺有無關連一節，經該所覆稱，「吊頸死亡是屬
    急死，其過程非常迅速，如典型時不過約四－五分鐘之久而已，一分鐘陷於意識
    不明，相繼引起全身抽筋。大小便失禁多發生於此時期（非死亡後，但滴小便是
    有可能為死後搬動屍體時），所以他殺時，多在現場（勒頸現場）滴尿或滴大便
    或滴精，上吊（自縊）時，必在現場（上吊）滴尿或流出大便（搬動的不在此限
    ）」，有該所八十九年十二月十九日法醫所八九理字第二二九一號函附卷可考（
    詳本院更四審卷第三八頁）。則以被告報案之時間係同日上午九時四十五分（詳
    警卷），而上開錄影帶係當日上午九時五十七分開始拍攝有勘驗筆錄可按，二者
    相距已將近一小時之久，然被害人於拍攝當時，身體確仍有滴尿情形，此似與法
    醫研究所前開函示尿失禁現象係發生在死亡當時三、四分鐘內之意旨不相符。然
    查，法醫研究所前開揭示意旨，係專就生前吊頸死亡所產生之大小便失禁情形所
    為之解釋，而依被害人於身體懸吊至少近一小時之久，卻仍產生滴尿之情形，此
    已而生前吊頸死亡之生理現象不符，是以，依被害人死後之生理反應，即可推認
    被害人絕非生前上吊，而係死而後吊之情甚明。再者，被害人於遭扼殺之際，其
    仍係著有底褲，據此推之，則被害人於遇害後，再遭人將其身體懸掛偽以自縊，
    即便歷經多時，仍有可能產生滴尿之情形，此乃符合一般經驗法則之判斷，自不
    得以被害人之身體懸掛多時，仍產生滴尿之情形，而率以推認被害人係屬生前上
    吊。是綜合被害人陳屍現場拍攝之錄影帶、照片及法醫中心鑑定單位之歷次鑑定
    意見，本案被害人林文玲確係生前頸部遭人扼壓窒息死亡後，再將其頸部懸掛於
    布條環套，絕非自縊身亡，至為明顯。
  (六)本院就被害人死亡時所錄現場記錄中照片所示死者腳尖著地及下方似有水紋等情
    ，再請法務法醫研究中心研判，經鑑定人蕭開平法醫師認為：（一）死者吊頸時
    腳著地，可因初時綁頸布條彈性疲乏或因身體重量牽引致布條漸次彈性疲乏。一
    般死者上吊便腳尖著地亦無法承受全身重量，故仍可因縊繩造成頸靜脈阻斷（
    二公斤），頸動脈阻斷（三．五公斤）及椎動脈阻斷（一六．六公斤）應與死者
    頸部之指甲痕無關。唯死者林文玲於八十一年四月二日上午九時許發現死亡一案
    之死因似為頸部扼壓致死，與足尖離地無關。（二）由死者相驗時影帶及相關資
    料顯示，死者吊頸時腳尖著地，下方似有水紋情形，支持死者窒息後有副交感神
    經興奮造成休克及死後遺尿現象。有法務部法醫研究所九十三年五月二十七日法
    醫理字第０九三０００四二五號函在卷可稽。又人死後，心臟隨之停止，此時血
    管內血液同時失去生命，變成一種普通液體，而液體會隨著物理法則改變位置，
    水往低處流，所以血液亦在人體內血管中，向比較低之方向流動，而造成未曾出
    現之顏色，稱之為屍斑。屍斑之出現和屍斑之程度與死亡經過時間有關，一般用
    以推測死亡時間之依據，如屬健康之人，死後約三十分鐘即可出現屍斑，而且時
    間越久會越嚴重，七、八小時後，顏色會變成非常濃之紫紅色，如因某種原因移
    動屍體，屍斑之位置會跟著變化，但如死亡後八、九個小時，屍斑就不易移動（
    以上參考卷附八十島信之助著法醫學入門第一四五至一四七頁）。本案被害人死
    亡時間，法醫推定為八十一年四月二日上午五時許，而警員據報前來處理時間為
    當日上午九時四十五分許，此時死者屍斑尚未定型，若對屍體有所移動，屍斑將
    隨之變動，要難以屍斑為上吊死亡或死亡後吊之依據。又被害人死亡時間，法醫
    推定為八十一年四月二日上午五時許，而警員拍攝被害人懸樑照片時間為當日上
    午九時四十五分許，此相距約五小時，被告自有充足時間處理現場，因此被害人
    有無於遭扼壓窒息時遺尿，已無法查證，併此敘明。
  (七)證人即被告與被害人住處之大樓管理員馬超強於警訊及偵查中一再證稱：案發當
    日上午八時許，被告自外面跑進來說要向其報案等語（詳偵字第四九四七號偵查
    卷第十五頁），而證人馬超強當時位置，經本院勘驗製有勘驗筆錄在卷可稽（詳
    本院上更二卷第八三頁），依卷附照片觀之，管理員櫃台，正位於樓梯口（詳本
    院上更二卷第八七頁），被告租屋在四樓，由上而下或由外向內，證人並非難以
    分辨，雖被告嗣又改稱其衝過頭再折回，玫證人誤會云云，益證被告所為其於九
    時許醒來始發現林文玲上吊死亡之辯解不實。再被害人竟遭他人以透明膠布貼封
    口部，且該膠步完好並無脫落之現象，此乃與一般自縊之情形有違，業如前述，
    被告甲○○對此雖辯稱：被害人前有自殺紀錄，經伊送醫獲救，林文玲應係為避
    免吵醒伊而再度獲救，才自行以透明膠布貼封其口部，況該透明膠布亦查無伊指
    紋云云，惟查扣案之布條二條、膠帶二團、膠帶一捲、水果刀一支、指紋卡二份
    ，經檢察官送請內政部警政署刑事警察局（下稱刑事警察局）鑑定結果，認送鑑
    現場證物，經化驗結果，其所顯現之指紋，皆因紋線特徵點不足，無法比對，復
    經本院前審將布條一包、膠布一捲、膠布一小包、水果刀一支送請法務部調查局
    鑑驗結果，亦認：未發現可供比對之指紋，此固有刑事警察局八十一年四月十七
    日刑紋字第四四六二號鑑驗通知書、法務部調查局八十四處發技(二)字第八四０六
    三三０二號鑑定案件通知單各一紙在卷可憑（詳偵字第四九四七號偵查卷第六二
    頁、本院上訴卷第五一頁），是依上開鑑定意見尚無法為被告有利之證明；況被
    害人死亡之時間，距被告報案之時間相隔五、六小時之久，被告非不得從容拭去
    指紋，而死者已矣，無法再行拭去指紋，仍事理所當然，因此不得認為被告有利
    證據。
  (八)被告雖又辯稱伊左手伸曲不良，無法使出力道，與鑑定報告認為死者係被左手扼
    壓頸部窒息死亡不符云云，惟查被告左手手肘雖曾受傷萎縮，但肌力還不錯，只
    是運動時伸展及曲角度會稍受限制而已，此有國立成功大學醫學院附設醫院八十
    四年一月六日（八四）成醫醫事字第六四一五號函可稽（原審卷第五十九頁至第
    六十頁），鑑定人吳炎村醫師於原審並證稱：被告左手力道之功能並未減損等語
    （詳原審卷第六一至第六二頁），被告此部分之辯解自難採信。被告另辯稱死者
    左腕之條狀傷痕係自戕所留云云，惟若係被害人當日自行割傷，則現場應有血跡
    ，而現場無血跡，又若非被害人當日所為，則應係疤痕，而非傷痕，是被告辯
    稱死者自行割腕，亦無可採。再者，現場所搜獲之紗布，經檢驗結果，其上有Ｂ
    型血型之精斑反應，此雖與被告之Ｏ型血型不同，然上開結果亦僅證明被害人生
    前曾與Ｂ型血型之人發生性關係而已，並無從推認與被害人發生性關係者即係兇
    手，況被害人生前係從事特種行業，此為被告所承認，則被害人遺留他人精液與
    被告是否兇手並無關連，亦不得推定被害人非被告所殺害。
  (九)綜上各情，顯足以排除被害人係自縊身亡，並依據法醫專業之鑑定，堪認被害人
    之死亡應屬他殺，係遭扼壓頸部窒息死亡，其懸樑係屬死後吊頸，用以掩飾犯行
    ，被告辯稱被害人係自殺云云，殊不足採，且被告亦自承本件案發時，除其與被
    害人同處一室外，別無他人在場，則被害人遭扼壓頸部窒息死亡，顯係被告一人
    所為，犯行堪以認定。
三、核被告所為，係犯刑法第二百七十一條第一項之殺人罪。原審以被告罪證明確，
    因予適用刑法第二百七十一條第一項、第三十七條第二項規定，並審酌被告手弒
    其同居女友，惡性非輕，犯罪後蓄意變造現場成自縊情狀，且設詞狡辯企圖脫免
    罪責，顯無悔意，及其尚無不良前科紀錄等一切情狀，量處有期徒刑拾伍年，並
    認其犯罪性質有褫奪公權之必要，併予宣告褫奪公權十年，其認事用法，均無不
    當，量刑及褫奪公權，亦稱妥適，被告上訴意旨，仍執前詞否認犯罪，指摘原判
    決不當；檢察官上訴意旨，認量刑太輕，指摘原判決亦有不當，均無理由，應予
    駁回。
據上論斷，應依刑事訴訟法第三百六十八條判決如主文。
本案經檢察官蘇南桓到庭執行職務。
中    華    民    國      九十三      年      八      月      三        日
                                  臺灣高等法院臺南分院刑事第一庭
                                      審判長法官  黃    崑    宗
                                            法官  蔡    長    林
                                        法官  李    文    福
右正本證明與原本無異。
如不服本判決，應於判決送達後十日內向本院提出上訴狀，其未敘述理由者並應於提
出上訴狀後十日內向本院補提理由書（應附繕本)。
                                      法院書記官  李    良    倩
中    華    民    國      九十三      年      八      月      六        日
附錄法條：
刑法第二百七十一條第一項：殺人者，處死刑、無期徒刑或十年以上有期徒刑。
